【裁判字號】    97,重上更(二),59
【裁判日期】    971030
【裁判案由】    返還土地等
【裁判全文】
臺灣高等法院民事裁定              97年度重上更(二)字第59號
聲  請  人  五州石材工業有限公司
法定代理人  丙○○
                        東段6.
                        6號
            甲○○
                      （現於臺灣桃園監獄）
聲請人因與相對人乙○○等間返還土地等事件，聲請裁定停止訴
訟程序，本院裁定如下：
    主  文
聲請駁回。
聲請訴訟費用由聲請人負擔。
    理  由
一、聲請意旨略以：相對人係以聲請人盜採砂石犯竊盜罪及違反
    土石採取規則，而依土地法第103條第2款規定終止兩造租賃
    契約後，向原審訴請聲請人返還租賃物。惟依民事訴訟法第
    183條規定，聲請人是否盜採砂石、構成竊盜犯罪部分，係
    屬刑事法院專業職掌，相對人卻向審理私權之民事法院請求
    確認聲請人是否違犯刑事法上之犯罪；而土石採取規則係違
    反憲法第172條及中央法規標準法第5條、第6條而屬無效法
    規，該規則於法官審判中應如何適用，所關涉者亦為人民權
    利義務，均有賴大法官會議解釋，並非普通法院或行政法院
    所能審究，卻經原審就相對人上開主張為判決在案，該判決
    即有法院權限之有無辨別不當、適用法規顯有錯誤，且屬就
    訴訟成立要件欠缺而為實體裁判之違誤，所關涉者俱有憲法
    上及訴訟法上原則重要性。為此，爰依民事訴訟法第182條
    之1第1項規定，聲請准予裁定停止本件訴訟程序等語。
二、按訴訟中有犯罪嫌疑牽涉其裁判者，法院得在刑事訴訟終結
    前，以裁定停止訴訟程序。民事訴訟法第183條固定有明文
    。惟所謂訴訟中有犯罪嫌疑牽涉其裁判，係指在民事訴訟繫
    屬中，當事人或第三人涉有犯罪嫌疑，足以影響民事訴訟之
    裁判，非俟刑事訴訟解決，民事法院即無從或難於判斷者而
    言，例如當事人或第三人於民事訴訟繫屬中涉有偽造文書、
    證人偽證、鑑定人為不實之鑑定等罪嫌，始足當之（最高法
    院79年台抗字第218號判例參照）。次按普通法院就其受理
    訴訟之權限，如與行政法院確定裁判之見解有異時，應以裁
    定停止訴訟程序，聲請司法院大法官解釋。民事訴訟法第18
    2條之1第1項本文固著有規定，然此必須普通法院就其受理
    訴訟之權限，與行政法院確定裁判之見解有異時，始有其適
    用（最高法院92年第20次民事庭會議決議參照）。
三、查相對人係主張兩造於87年間就伊所有坐落桃園縣蘆竹鄉○
    ○○段海湖小段56-131、56-438、56-437、56-436及56-752
    地號等五筆土地簽訂土地租賃契約，約定系爭土地供聲請人
    興建廠房開發使用，惟聲請人於占有系爭土地後，竟在其上
    開挖竊取砂土販賣牟取暴利，違反系爭租賃契約，並經原審
    法院依連續竊盜罪名，判處上訴人公司之實際負責人甲○○
    有期徒刑2年6月確定，伊已於88年10月18日致函聲請人表示
    終止系爭租賃契約，並限期回復原狀，然聲請人皆置之不理
    ；又聲請人所為顯以基地供違反法令之使用，伊亦得以92年
    年6月12日準備書狀之送達為終止系爭租約之意思表示等情
    ，爰依終止租賃契約之法律關係，求為命聲請人應將系爭土
    地返還之判決。是相對人係依終止租賃契約之法律關係為本
    件請求，自應由普通民事法院審判。又聲請人所涉竊盜犯行
    並非訴訟中有犯罪嫌疑牽涉其裁判之情形，核與民事訴訟法
    第183條規定有間。再者，聲請人並未具體本件有何普通法
    院就其受理訴訟之權限，與行政法院確定裁判之見解有異之
    情事，其依民事訴訟法第182條之1第1項規定聲請裁定停止
    訴訟程序，於法亦有未合，應予駁回。
四、依民事訴訟法第95條、第78條，裁定如主文。
中    華    民    國    97    年    10    月    30    日
                    民事第一庭
                        審判長法  官  張耀彩
                              法  官  林金吾
                              法  官  盧彥如
正本係照原本作成。
如不服本裁定，應於收受送達後10日內向本院提出抗告狀，並應
繳納抗告費新台幣１千元。
中    華    民    國    97    年    11    月    3     日
                              書記官  鄭兆璋


司法院資訊處製作；財團法人民間司法改革基金會備份。
